【裁判字號】    91,上易,172
【裁判日期】    920429
【裁判案由】    侵權行為損害賠償
【裁判全文】
臺灣高等法院臺南分院民事判決  九十一年度上易字第一七二號   Ｋ
      上  訴  人
      即原審原告  甲  ○  ○
      上  訴  人
      即原審被告  乙  ○  ○
      訴訟代理人  張  仁  懷  律師
右當事人間請求侵權行為損害賠償事件，兩造對於中華民國九十一年六月六日臺灣臺
南地方法院第一審判決（九十年度訴字第三一二號），均提起上訴，本院判決如左：
      主      文
兩造上訴均駁回。
第二審訴訟費用由兩造各自負擔。
      事      實
甲、上訴人甲○○方面：
壹、聲明：
一、聲明：求為判決：
（一）原判決不利於上訴人部份廢棄。
（二）右廢棄部份，被上訴人應再給付上訴人新台幣一百零二萬三千四百四十五元，
      及自民國八十八年八月六日起至清償日止，按週年利率百分之五計算之利息。
（三）第一、二審訴訟費用由被上訴人負擔。
（四）上訴人願供擔保，請准宣告為假執行。
二、答辯聲明：求為判決：
（一）上訴駁回。
（二）第二審訴訟費用由上訴人負擔。
貳、陳述：除與原判決記載相同者，予以引用外，補稱：
一、上訴部分：
（一）緣乙○○於民國八十七年八月二十二日下午六時四十分許，駕駛車號MSS020號
      之重機車，沿台南縣新市鄉○○村○○路由西向東往新市方向行駛，途經上開
      道路十四號前欲左轉穿越該路時，本應注意車前狀況，隨時採取必要之安全措
      施，及汽車在劃有分向限制線之路段行駛時，不得駛入來車之車道內，另轉彎
      車應讓直行車先行，而依當時情形又無不能注意之情事，竟疏未注意，貿然左
      轉。適甲○○騎乘車號UXB215號輕機車沿同路由東往西行駛，途經上述地點，
      被乙○○駕駛上開機車撞上，使甲○○人車倒地，受有頭部外傷、右顴骨骨折
      及鼻骨外傷性畸型、右眼眼窩骨折合併右眼球偏下性異位、右眼視力減退至零
      點壹等傷害。
（二）惟原審判決依據財團法人成大研究發展基金鑑定結果，認為上訴人甲○○、上
      訴人乙○○對本件車禍肇事應各負百分之四十、六十之責任，因而為過失相抵
      之判決，並允許上訴人乙○○抵銷之抗辯，上訴人甲○○誠難甘服；又，原審
      判決依據奇美醫院於九十年八月間檢查上訴人甲○○之眼睛已回復至最佳矯正
      視力零點三，判決上訴人甲○○有關喪失勞動能力部份敗訴，亦有違誤，上訴
      人甲○○亦難甘服；再者，原審判決就精神慰撫金判決金額過低，上訴人甲○
      ○亦表不服，特此上訴，茲分述如下：
      1.本件上訴人甲○○並無肇事原因，過失責任全在上訴人乙○○：
        警方現場圖觀察：由警方所繪製之現場圖，Ａ車為上訴人乙○○之機車倒
          地之位置，Ｂ車為上訴人甲○○機車倒地之位置，二輛機車倒地之位置均
          在上訴人甲○○行進之車道內，由Ａ車倒地後已近上訴人甲○○車道之邊
          線，足見上訴人乙○○已越過雙黃線逆向行駛，而侵入上訴人甲○○之車
          道，以致發生本件車禍，肇事原因全在上訴人乙○○。上訴人乙○○於刑
          事案件中一再辯稱係警方繪製現場圖錯誤，倒地之位置應在上訴人乙○○
          車道內，並舉現場草圖為證，惟經警員林聰文到庭證述：其所繪之現場草
          圖在法院卷宗內的顯然經人將社內方向改為新市，而將新市方向改為社內
          ，故導致和現場圖不同，由此足見上訴人乙○○為求勝訴，無所不用其極
          之作法。
        本車禍案件經送臺灣省台南區車輛行車事故鑑定委員會鑑定，經該會以南
          鑑字第八八○四七八號鑑定意見書認定：「乙○○駕駛重機車，雙黃線違
          規左轉，轉彎車未讓直行車先行，為肇事原因，甲○○無肇事因素。」，
          嗣上訴人乙○○於一審刑事案件中以本件應係上訴人甲○○超越雙黃線侵
          入上訴人乙○○車道，要求再送請覆議鑑定，經送臺灣省車輛行車事故覆
          議鑑定委員會鑑定，再經該會以府覆議字第八八一四八三號維持原鑑定意
          見，認定「乙○○於雨夜駕駛重機車，行經劃有分向限制線路段違規跨越
          搶先斜穿左轉，為肇事原因。」故鑑定委員會之意見前後一致，認定本件
          肇事原因為上訴人乙○○超越雙黃線侵入來車道而肇事。惟財團法人成大
          研究發展基金會前後數次鑑定，其意見前後矛盾，且成大係根據證人陳火
          順及李坤明供述修正鑑定委員會之意見，惟查陳火順及李坤明供述明顯錯
          誤，其等所劃之現場圖與現場根本不符，根本不足採信，成大未深究二人
          供述是否可信，即遽予採認，其鑑定報告不無違誤，甚者連上訴人乙○○
          亦對此份報告不認同，原審判決根據此份判決認定上訴人甲○○亦有百分
          之四十之肇事原因，尚不足採。
        由車損之情形觀察（參閱臺灣省台南區車輛行車事故鑑定委員會南鑑字第
          八八○四七八號鑑定意見書內所載）：本件車損之情形為上訴人甲○○輕
          機車菜籃凹損，前輪歪，右側踏板前方損壞，上訴人乙○○之重機車右側
          踏板損壞，由此車損足證，本件二車之撞擊點應為上訴人甲○○機車前輪
          與上訴人乙○○機車右側相撞，故若非上訴人乙○○超越雙黃線侵入上訴
          人甲○○車道，根本不可能有此撞擊點之存在，本件為上訴人乙○○超越
          雙黃線侵入來車道係相當明顯之事。
        實則，上訴人乙○○之住處為台南縣新市鄉○○村○○路十號，而本件車
          禍發生之地點則在台南縣新市鄉○○村○○路十四號門前，距上訴人乙○
          ○之位處尚有三、四棟房屋之遠，由此亦足見本件係上訴人乙○○搶先斜
          穿左轉超越雙黃線而肇事。
      2.又，上訴人甲○○因本件車禍受有頭部外傷、右顴骨骨折及鼻骨外傷性畸型
        、右眼眼窩骨折合併右眼球偏下性異位、右眼視力減退至零點壹等傷害。於
        八十七年八月二十二日急診住進奇美醫院，並於同年九月十四日開立整形外
        科診斷證明書，八十七年九月十五日開立眼科診斷證明書記載：「右眼眼窩
        骨折合併右眼球偏下性異位」，於八十七年十一月十八日再開立診斷證明書
        記載：「右眼眼球陷後合併外傷性視神經病變，目前右眼視力 0.2，僅能矯
        正 0.3」，而在持續治療六個月後，視力不斷惡化，此由奇美醫院之病歷記
        載：
        八十七年九月十五日病歷記載右眼0.4（即OD）左眼1.0（即OS）。
        八十七年十月二十八日病歷記載右眼0.2（即OD）左眼1.0（即OS）。
        八十七年十一月十八日病歷記載右眼0.2（即OD）左眼1.0（即OS）。
        八十七年十一月二十五日病歷記載右眼0.2（即OD）左眼1.0（即OS）。
        八十七年十二月二時病歷記載右眼0.2（即OD）。
        八十七年十二月十六日病歷記載右眼0.2（即OD）。
        八十八年一月十三日病歷記載右眼0.2（即OD）左眼1.0（即OS）。
        八十八年二月二十五日病歷記載右眼0.1（即OD）左眼1.0（即OS）。
        八十八年三月五日病歷記載右眼0.2（即OD）左眼1.0（即OS）。
        八十九年十二月十一日病歷記載右眼0.1（即OD）左眼1.0（即OS）。
        由上述病歷記載可知，上訴人甲○○右眼視力因車禍受傷，治療過程及迄
          今均無法回復，且視力低於 0.1以下，上訴人於九十年七月二十日再經成
          功大學醫學院附設醫院診斷視力為0.01。
        且，上訴人甲○○因車禍導致右眼視力減損，無法擔任原有之工作，於八
          十八年三月二十七日離職，此有離職證明書附原審卷可稽。
        故上訴人甲○○確受有喪失勞動能力之損害，原審竟判決上訴人甲○○此
          部份敗訴，上訴人甲○○誠難甘服。
      3.不服之範圍：上訴人甲○○對原審判決全部不服，惟因上訴費用之考量，擬
        先對下述範圍請求改判。
        醫療費用部份：上訴人甲○○請求五萬三千八百五十三元，惟原審判決認
          定上訴人甲○○應負擔百分之四十責任，及准許上訴人乙○○抵銷一千九
          百零四元，而僅判決三萬零四百零八元，上訴人甲○○不服，上訴聲明請
          求：上訴人乙○○應再給付二萬三千四百四十五元。
        喪失勞動能力損害部份：如前所述，上訴人甲○○受有喪失勞動能力之損
          害，惟原審卻判決上訴人甲○○此部份敗訴，上訴人甲○○不服，上訴聲
          明請求：上訴人乙○○應給付上訴人甲○○八十萬元，至原審判決敗訴其
          餘部份爰先保留之。
        精神慰撫金：原審判決上訴人乙○○須給付上訴人甲○○精神慰撫金八十
          萬元，惟認定上訴人甲○○應負擔百分之四十責任，及准許上訴人乙○○
          抵銷二萬元，僅判決四十六萬元，上訴人甲○○不服，上訴聲明請求：上
          訴人乙○○應再給付二十萬元，至原審判決敗訴其餘部份爰先保留。
二、被上訴部分（答辯部分）：
    上訴人甲○○受有頭部外傷、右顴骨骨折及鼻骨外傷性畸型、右眼眼窩骨折合併
    右眼球偏下性異位、右眼視力減退等傷害，傷勢嚴重，對造上訴指原審對兩造慰
    撫金賠償金額之酌定，有失公允，並無理由。
三、證據：援用第一審所提證據外，另提出國立成功大學附設醫院診斷證明書二紙、
    愛欣診所診斷證明書、侯安醫院診斷證明書、謝志宏醫院診斷證明書各乙紙。
乙、上訴人乙○○方面：
壹、聲明：
一、上訴聲明：求為判決：
（一）原判決第一、三、四項除免為假執行部分外關於命上訴人乙○○給付上訴人甲
      ○○四十九萬零四百零八元及其法定利息與該部分假執行之宣告暨命負擔該部
      分訴訟費用之裁判均廢棄。
（二）右廢棄部分上訴人甲○○在第一審之訴駁回。
（三）第一審廢棄部分及第二審訴訟費用均由上訴人甲○○負擔。
二、答辯聲明：
（一）上訴駁回。
（二）第二審訴訟費用由上訴人甲○○負擔。
（三）被上訴人乙○○如受不利之判決，願供擔保請准免予假執行。
貳、陳述：除與原判決記載相同者，予以引用外，補稱：
一、上訴部分：
    原審採財團法人成大研究發展基金會九十年四月十二日（九○）成大研基建字第
    ○五九七號函復之鑑定意見書，認本件車禍肇事上訴人乙○○與上訴人甲○○應
    各負百分之六十及四十之責任，雙方過失責任程度比較之下相差無幾，惟在精神
    慰撫金之賠償方面，原審卻認為上訴人乙○○應賠償上訴人甲○○八十萬元，而
    上訴人甲○○則僅須賠償上訴人乙○○五萬元，經查上訴人乙○○與上訴人甲○
    ○分別為國小畢業及國中畢業，另二人各有土地三筆、房屋一筆，上訴人乙○○
    年收入十八萬三千五百七十七元、投資三筆、汽車一輛，惟上訴人甲○○則年薪
    三十六萬三千二百十四元，是在二造過失責任幾近相當且學歷、資力亦甚相當之
    情形下，原審就精神慰撫金部分之判決顯失公允。
二、被上訴部分（答辯部分）：
    1.「財團法人成大研究發展基金會」就二造間車禍事件之過失責任比例，已極盡
      分析之可能，詳列鑑定理由，其鑑定結果堪稱允當，上訴人甲○○空言指責鑑
      定不當，而應依未具任何鑑定理由之臺灣省車輛行車事故覆議鑑定委員會之鑑
      定意見，企圖將全部過失責任推諉予上訴人乙○○，其所為之陳詞自不可採。
      惟查「財團法人成大研究發展基金會」九十年四月十二日（九十）成大研基建
      字第○五九七號函復  鈞院所附之最新修正「鑑定意見書」，其中第八項肇事
      責任認定欄載：「乙○○過失責任百分之六十（重機車違規左側超車、超車後
      閃避失當並違規左轉，衝入來車道）；甲○○過失責任百分之四十〔違規行駛
      快車道、輕機車違規左側超車、未注意超車後之車前狀況（單手騎乘機車）致
      撞擊前方閃避及左轉車輛〕」。此外該鑑定報告復認為：「如果乙○○是因為
      甲○○跨中心雙黃線超車（本分析無法澄清此一狀況），而乙○○係為了避免
      兩車相撞而閃避進入來車道，本鑑定認為該修正本案之肇事責任為：乙○○過
      失責任百分之四十（重機車違規左側超車、超車後閃避失當，衝入來車道）；
      甲○○過失責任百分之六十（違規行駛快車道、輕機車違規左側並跨中心雙黃
      線超車、未注意超車後之車前狀況（單手騎乘機車）致撞擊前方閃避及左轉中
      之車輛」。如上所示，在未能究明上訴人甲○○是否跨中心雙黃線超車前，實
      無法認定二造之過失比例。原審在未敘明其心證形成之理由前，逕認上訴人乙
      ○○應負百分之六十、上訴人甲○○百分之四十之過失責任，實嫌率斷。
    2.如上訴人甲○○所述自八十七年八月二十二日二造車禍肇事後，上訴人甲○○
      仍繼續在原所任職之緯和實業股份有限公司工作，直至八十八年三月二十七日
      始離職，工作期間長達七個月，顯然上訴人甲○○之離職另有原因，非關視力
      。此外上訴人甲○○於原審亦自承，其自緯和實業股份有限公司離職後有作其
      他生意，由此足徵上訴人甲○○之工作能力並未受損。且依奇美醫院九十年八
      月十四日所出具之病歷摘要表所示：「以此患者（即上訴人甲○○）之情形，
      雖曾診斷為右眼球陷後合併外傷視神經病變，但是目前眼球視力途徑正常，眼
      底正常，視覺誘發電位檢查正常，最佳矯正視力卻僅有零點。以眼科醫師觀
      點，甚難解釋。」等語，足徵上訴人甲○○之視力正常，即右眼視力僅達零點
      ，亦不符勞工保險條例之殘廢給付標準等級之第十一級，此外上訴人甲○○
      於本件車禍發生後，除曾於九十一年六月二十八日騎乘機車在台南縣新市鎮與
      駕駛自用小客車之訴外人陳信安發生擦撞事件，足以證明上訴人甲○○之視力
      無損外，另查上訴人甲○○自發生本件車禍後，亦曾分別在緯和實業股份有限
      公司及億峰商務汽車旅館就業迄今，足徵上訴人甲○○之勞動能力並無任何減
      少，是上訴人甲○○空言其勞動能力減少，其請求，自無理由。
三、證據：援用第一審所提證據。
      理      由
一、本件上訴人甲○○起訴主張：上訴人乙○○於八十七年八月二十一日下午六時四
    十分許，駕駛車號MSS020號之重機車，沿台南縣新市鄉○○村○○路由西向東往
    新市方向行駛，途經上開道路十四號前欲左轉穿越該路時，本應注意車前狀況，
    隨時採取必要之安全措施，及汽車劃有分向限制線之路段行駛時，不得駛入來車
    之車道內，另轉彎車應讓直行車先行，而當時情形又無不能注意之情事，竟疏未
    注意，貿然左轉。適上訴人甲○○騎乘車號UXB215號輕機車沿同路由東往西行駛
    ，途經上述地點，遭上訴人乙○○駕駛上開機車撞上，使上訴人甲○○人車倒地
    ，受有頭部外傷、右顴骨骨折及鼻骨外傷性畸型、右眼眼窩骨折合併右眼球偏下
    性異位、右眼視力減退至零點壹等傷害，本件上訴人甲○○並無肇事原因，過失
    責任全在上訴人乙○○。爰依民法第一百九十三條第一項、第一百九十五條第一
    項規定，請求醫療費用五萬三千八百五十三元、減少勞動能力之損害二百二十四
    萬零八百零二元、及精神慰撫金二百九十萬元，以上總金額「五百一十九萬四千
    六百五十五元」等語，（原審判決被告即上訴人乙○○應給付原告即上訴人甲○
    ○四十九萬零四百零八元，及自民國八十八年八月六日起至清償日止，按週年利
    率百分之五計算之利息，原告即上訴人甲○○其餘之訴駁回。上訴人甲○○不服
    ，部分提起上訴，請求醫藥費部分，上訴人乙○○應再給付上訴人甲○○二萬三
    千四百四十五元；喪失勞動能力損害部分，應再給付八十萬元；慰撫金部分，應
    再給付二十萬元。是上開上訴人甲○○所請求上訴人乙○○應再給付之醫藥費，
    喪失勞動能力之損害及慰撫金，應否准許，為本件審理之範圍）。
二、上訴人乙○○則以：按損害之發生或擴大，被害人與有過失者，法院得減輕賠償
    金額或免除之，民法第二百十七條第一項著有明文。查二造騎乘機車於八十七年
    八月二十二日下午六時四十分許，在台南縣新市鄉○○村○○路所發生之車禍，
    經本院刑事庭移請財團法人成大研究發展基金會鑑定結果，該會以九十年四月十
    二日（九０）成大研基建字第０五九七號函復鑑定意見認兩造肇事責任為：乙○
    ○（即上訴人乙○○）百分之六十、甲○○（即上訴人甲○○）百分之四十。此
    外該分析復認為如果乙○○是因為甲○○跨中心雙黃線超車，而乙○○係為了避
    免兩車相撞而閃避進入來向車道的話，該鑑定認應修正本案之肇事責任為：乙○
    ○百分之四十、甲○○百分之六十。上訴人甲○○請求賠償之項目及範圍，其無
    理由之處有：上訴人甲○○所支出之醫藥費用，其中健保已為給付部分，重覆提
    出顯無理由；減少勞動能力部分，上訴人甲○○之視力在車禍發生前究竟如何，
    無從得知？又視力之減損與本次車禍有無相當之因果關係亦無從得知？其自謂依
    勞工保險殘廢等級為第十一級，減少工作能力為百分之三八點四五，誠不知其所
    憑為何？又本件車禍之發生，二造各應負百分之六十或百分之四十之過失責任已
    如前述，則上訴人乙○○因上訴人甲○○之過失行為所受之損害部分，自亦得請
    求上訴人甲○○賠償，並依其賠償額度之範圍，與上訴人乙○○所得請求之賠償
    ，依民法第三百三十四條主張扺銷。為此，爰列舉上訴人乙○○所得向上訴人甲
    ○○請求賠償之項目及金額如後：醫療費用二十七萬九千二百六十元、減少收入
    十八萬元、慰撫金二百九十萬元。綜上理由，上訴人甲○○所得請求之部分，依
    過失相抵之原則比例扣除後，再與上訴人乙○○所得請求之賠償額相互抵銷後，
    上訴人甲○○實無權再行要求上訴人乙○○賠償其損害（原審判決被告即上訴人
    乙○○應給付原告即上訴人甲○○四十九萬零四百零八元，及自民國八十八年八
    月六日起至清償日止，按週年利率百分之五計算之利息，上訴人乙○○不服，全
    部上訴，此為本院審理之範圍）。
三、查上訴人甲○○主張上情，業經提出奇美醫院勞工保險傷病診斷書、成大醫院診
    斷證明書、勞工保險殘廢診斷證明書為證。又本件車禍之肇事責任，經財團法人
    成大研究發展基金會鑑定結果，認上訴人乙○○應負百分之六十之肇事責任，上
    訴人甲○○應負百分之四十之肇事責任，此有該會九十年四月二日（九十）成大
    研基建字第五九七號函附於本院九十年度交上易字第二十八號卷可稽，雖上訴人
    甲○○主張上訴人乙○○應負全部過失責任，上訴人乙○○則以上訴人甲○○應
    負百分之六十責任，及上訴人甲○○受傷並未導致視力減退之傷害等上開情詞置
    辯，惟查：
（一）上訴人乙○○於八十七年八月二十二日下午六時四十分許，騎乘車號MSS020號
      之重型機車，沿台南縣新市鄉○○村○○路由西向東往新市方向行駛，途經上
      開道路十四號前為超越路旁停車又欲左轉穿越該路時，本應注意車前狀況，隨
      時採取必要之安全措施及汽車在劃有分向限制線之路段行駛時，不得駛入來車
      之車道內，另轉彎車應讓直行車先行，而依當時情形又無不能注意之情事，竟
      疏未注意而行駛於快車道中心線（雙黃線）上時，適上訴人甲○○騎乘車號UX
      B215號輕型機車沿同路由東往西行駛，途經上述地點時，亦疏未注意，為閃避
      路邊車輛及超車而違規行駛於快車道近中心線處，嗣二車見狀均煞避不及而互
      撞，致上訴人甲○○人車倒地受傷等情，有交通事故調查報告表、現場圖各一
      紙、現場照片十二幀可考，此經本院核閱台灣台南地方法院檢察署八十八年度
      偵字第二五七六號偵查卷宗、原審法院八十八年交易字第一二二七號、本院九
      十年交上易字第二十八號刑事卷宗無誤。
（二）按車輛行駛時，駕駛人應注意車前狀況，隨時採取必要之安全措施，另汽車行
      駛至交岔路口，轉彎車應讓直行車先行，機器腳踏車在已劃分快慢車道之道路
      ，輕型機器腳踏車應在慢車道行駛，重型機器腳踏車依標誌或標線之規定行駛
      ，無標誌標線者，得在快慢車道行駛。但在快車道行駛時，除左轉彎外，應行
      駛於最外側車道，又汽車在劃有分向限制線之路段行駛時，不得駛入來車之車
      道內。道路交通安全規則第九十四條第三項、第一百零二條第一項第六款、第
      九十九條第一項第二款及第九十七條第一項第二款分別定有明文。
    1.查本件肇事地點在道路中心線附近，已據證人陳火順及李昆明分別於刑事審判
      中供證在卷（詳偵查卷第三十二、三十三頁、原審法院八十八年度交易字第一
      二二七號刑事卷第九十一、九十二頁），而肇事後兩車之倒地位置在上訴人甲
      ○○車道上中心線附近，亦有現場相片、現場圖及道路交通事故調查表可據，
      並據前往現場處理之警員林聰文於原審法院刑事庭及本院刑事庭審理時，供證
      屬實（詳原審法院八十八年度交易字第一二二七號卷第九十二、九十三頁、本
      院九十年度交上易字第二八號卷第四十至四十三頁）。是二車案發前均靠近中
      心線行駛乙節應可確定。再依上訴人乙○○於原審法院刑事庭審理時自承：其
      當時離左轉之巷口尚有三、四棟房屋之遠等語（詳原審法院八十八年度交易字
      第一二二七號卷第十八頁）。是上訴人乙○○當時尚未到欲左轉之路段，依上
      開「在快車道行駛時，除左轉彎外，應行駛於最外側車道」之規定，上訴人乙
      ○○案發時行駛於快車道上並不合法，已可認定。又上訴人乙○○與上訴人甲
      ○○二人於雨天騎車，為閃避路旁車輛，均駛至近中心線之位置，且上訴人乙
      ○○提前斜穿道路左轉，故現場相片上所示撞擊後二車之倒地位置均在上訴人
      甲○○之車道上，堪認上訴人乙○○確已駛至對向車道。故上訴人乙○○轉彎
      車未讓直行車先行且駛入來車車道內，復未注意車前狀況，肇致本件車禍等情
      ，亦可認定。又上訴人乙○○主張如上訴人甲○○跨中心雙黃線超車，其過失
      應佔百分之六十云云；惟上訴人乙○○未能證明上訴人有跨越中心雙黃線超車
      之事實，其抗辯尚難憑採。
    2.雖上訴人甲○○主張其無過失，惟本件經本院於刑事審判中送財團法人成大研
      究發展基金會鑑定結果，亦認上訴人乙○○重機車違規左側超車、超車後閃避
      失當並違規左轉，衝入來車道，有百分之六十肇事責任；上訴人甲○○違規行
      駛快車道、輕機車違規左側超車、未注意超車後之車前狀況（單手騎乘機車）
      致撞及前方閃避及左轉車輛，有肇事責任百分之四十，此有該會九十年四月十
      二日（九０）成大研基建字第０五九七號函復鑑定意見書附於該卷第七十一頁
      至九十頁可按，雖上訴人甲○○主張本件車禍經送台灣省台南區車輛行車事故
      鑑定委員會鑑定結果，伊並無肇事因素，而台灣省車輛行車事故覆議鑑定委員
      會亦維持原鑑定意見，財團法人成大研究發展基金會之鑑定報告不無違誤，伊
      於本件車禍並無肇事原因，過失責任全在上訴人乙○○云云，惟查：財團法人
      成大研究發展基金會之鑑定報告係依據目擊車禍現場之證人陳火順及李昆明之
      證詞，當事人與相關證人之述，所要鑑定之關鍵癥結，未鑑定前所呈問點與
      爭議，分析肇事前後當事人車路與環境狀況作整體之分析研判，就二造間車禍
      事件之過失責任比例，作出結論，該項結論，洵屬有據，佐以：上訴人甲○○
      於八十九年十一月十三日在原審法院刑事第五庭審理時，法官訊以：對成大鑑
      定結果有何意見？答以：請求調檢方卷，被告（上訴人乙○○）辯護人所言我
      有意見。我當時超越是路邊停止中的車子。而且車內並沒有人駕駛。法官再訊
      以：對成大鑑定結果有何意見（提示並告以要旨）答以：我是在四號超車子後
      ，我就回到原來的車道。又上訴人甲○○於九十年一月三十日在本院刑事第一
      法庭審理時，法官訊以：八十七年八月二十二日下午六時四十分許，騎乘車號
      UXB215號輕型機車，在新市鄉○○村○○路十四號前被乙○○撞到？答以：當
      天我是要到超市買東西，我直線行駛，他左轉超車過來我的車道撞我，撞擊點
      在中心線的附近。於九十年二月十五日在本院刑事庭審理時，法官訊以：發生
      車禍在哪人的車道上？答以：在我的車道上，訊以：你也是內避一輛車子而行
      駛在雙黃線上？答以：是在十字路口，不是在十四號門口前等情，則上訴人甲
      ○○騎輕型機車，在已劃分快慢車道之道路，應在慢車道行駛，但上訴人甲○
      ○為閃避路邊車輛及超車而違規行駛於快車道近中心線處上，此由撞擊點在靠
      近中心線可知，且上訴人甲○○超車後未注意車前狀況（單手騎機車），致撞
      擊上訴人乙○○之閃避及左轉中之車輛，依當時之狀況又無不能注意之情事，
      上訴人甲○○於本件車禍之發生有過失甚明。從而上訴人甲○○所主張其無過
      失云云，應無足採。上訴人甲○○、上訴人乙○○對本件車禍肇事應各負百分
      之四十、六十之責任，應可認定。
四、又上訴人乙○○抗辯，上訴人甲○○於刑事告訴所提出奇美醫院八十七年九月十
    四日診斷證明書，僅記載上訴人甲○○受有頭部外傷、右顴骨骨折、鼻骨外傷性
    畸型之傷害，未提「右眼眼窩骨折合併右眼球偏下性異位」，且上訴人甲○○不
    能證明其車禍發生前之視力為何，上訴人甲○○之視力減損與車禍之因果關係難
    以證明云云。然上訴人甲○○於八十七年八月二十二日車禍，至奇美醫院急診時
    已有右眼瞼擦傷、右眼腫、瘀青、紅之傷勢，此有奇美醫院九十年五月十日（九
    十）奇醫字第二四一七號函所附病歷資料之急診護理紀錄單在卷可憑，顯示上訴
    人甲○○在車禍當時右眼確實被撞及；又上訴人甲○○於八十七年九月十日即車
    禍發生後約二十日至奇美醫院門診，即被診斷為眼窩骨折合併右眼球偏下性異位
    ，此有奇美醫院八十九年十二月十一日、八十七年九月十五日診斷證明書各一紙
    足稽；按上訴人甲○○原從事刺繡工作，此有上訴人甲○○提出之緯和實業股份
    有限公司離職證明書一紙在卷，視力不錯，應為常態，但在車禍發生時遭撞及右
    眼後，旋發現眼窩骨折合併右眼球偏下異位等外傷性視神經病變，足資證明上開
    傷害確係本件車禍造成。
五、又上訴人甲○○之視力減退至最佳矯正視力為萬國式視力表零點三，此經原審法
    院囑託奇美醫院鑑定無誤，有奇美醫院九十年八月十四日（九０）奇醫字第四一
    四九號函所附病歷摘要表在卷足憑；雖上訴人甲○○主張其視力已減退至零點二
    ，並以奇美醫院前開病歷資料中八十八年二月二十五日、八十八年三月五日病歷
    記載右眼視力分別為零點一、零點二為據。然查，上訴人甲○○在車禍發生後，
    因右眼窩骨折而持續至奇美醫院門診治療，雖然其間右眼視力曾減退至零點一、
    零點二，但上訴人甲○○在治療終止後，奇美醫院於九十年八月間檢查上訴人甲
    ○○之眼睛已回復至最佳矯正視力零點三，則上訴人甲○○本件車禍所受視力傷
    害，應以此為準。上訴人乙○○所辯上訴人甲○○視力減退非車禍造成，及上訴
    人甲○○主張視力減退至零點二均無足採。至上訴人甲○○於上訴本院時，又主
    張其提出成大醫院九十年七月二十日之診斷證明書，主張其視力僅有０．０一已
    無法回復，惟查該診斷書乃先於奇美醫院九十年八月間之檢查報告，自應以其後
    奇美醫院九十年八月之檢查報告，認上訴人甲○○之矯正視力已回復至零點三，
    併此明。
六、綜上，上訴人乙○○於右揭時、地駕車理應注意上述道路交通安全規定，且又無
    不能注意之情事，竟疏未注意上揭規則，違規左側超車、超車後閃避失當並違規
    左轉，衝入來車道以致肇事，上訴人乙○○之行為自有過失甚明。復經原審法院
    調取台灣台南地方法院檢察署八十八年度偵字第二五七六號偵查卷宗、原審法院
    八十八年交易字第一二二七號、本院九十年交上易字第二十八號刑事卷宗核閱明
    確，以上訴人乙○○前開過失傷害行為係犯過失傷害罪，而判處上訴人乙○○有
    期徒刑貳月確定在案，亦同為此認定。上訴人乙○○過失傷害上訴人甲○○身體
    之行為，至為灼然，其侵權行為與上訴人甲○○所受傷害之間，具有相當因果關
    係，足堪認定。
七、按因故意或過失，不法侵害他人之權利者，負損害賠償責任；又不法侵害他人之
    身體或健康者，對於被害人因此喪失或減少勞動能力或增加生活上之需要時，應
    負損害賠償責任；再不法侵害他人之身體、健康、名譽、自由、信用、隱私、貞
    操，或不法侵害其他人格法益而情節重大者，被害人雖非財產上之損害，亦得請
    求賠償相當之金額，民法第一百八十四條第一項前段、第一百九十三條第一項、
    第一百九十五條第一項前段分別定有明文。查上訴人甲○○主張其為上訴人乙○
    ○過失傷害之事實，已如前述，可信為真實，揆諸前開規定，上訴人乙○○對於
    上訴人甲○○所受之損害，自應負損害賠償責任，上訴人甲○○本於侵權行為之
    法律關係訴請上訴人乙○○賠償損害，自屬有據。
八、至上訴人甲○○請求上訴人乙○○賠償之費用，是否應予准許，茲分述如次：
（一）醫療費用部分：上訴人甲○○主張其受傷，支出醫療費五萬三千八百五十三元
      ，並提出奇美醫院收費收據影本二紙為證，又上開醫療費用中包含健保申請額
      三萬八千三百七十元、自付額一萬五千四百八十三元。按保險給付請求權之發
      生，係以定有支付保險費之保險契約為基礎，與因侵權行為所生之損害賠償請
      求權並非出於同一原因。後者之損害賠償請求權，殊不因受領前者之保險給付
      而喪失，最高法院六十八年度台上字第四二號判例著有明文。全民健康保險之
      保險人雖然根據全民健康保險法而提供醫療給付，惟本件兩造均無投保強制汽
      車責任保險，查無全民健康保險之保險人得向強制汽車責任保險之保險人代位
      請求該給付之情事（全民健康保險法第八十二條參照），上訴人甲○○對上訴
      人乙○○之損害賠償請求權即未因法定之移轉而喪失，上訴人甲○○自仍得依
      侵權行為損害賠償請求權請求賠償，故上訴人甲○○所請求之醫療費用中，經
      全民健康保險給付之三萬八千三百七十元部分，仍得請求。上訴人甲○○請求
      上訴人乙○○給付醫療費用五萬三千八百五十三元，洵屬正當，應予准許。
（二）喪失勞動能力部分：上訴人甲○○復主張其右眼視力減至零點二，無法繼續刺
      繡工作，依勞工保險殘障等級為第十一級，減少工作能力百分之三十八點四五
      ，總計減少勞動能力之損害為二百二十四萬零八百零二元云云，並提出離職證
      明書、各類所得扣繳暨免扣繳憑單各一紙為證。然查，上訴人甲○○車禍後右
      眼視力減退至最佳矯正視力零點三，已如前述，另左眼依歷次病歷資料記載均
      為一點零，此有前開病歷資料可證。按「被害人因身體健康被侵害而喪失勞動
      能力所受之損害，其金額應就被害人受侵害前之身體健康狀態、教育程度、專
      門技能、社會經驗等方面酌定之，不能以一時一地之工作收入為準」，最高法
      院著有六十三台上字第一三九四號判例足資參照，上訴人甲○○之勞動能力有
      無喪失或減退，亦不能僅以能否從事特定工作為準。上訴人甲○○雖以其視力
      衰退，無法繼續工作，在車禍發生後約半年，自緯和實業股份有限公司離職，
      並提出離職證明書為證。惟上訴人甲○○從事耗費眼力之刺繡工作，縱車禍後
      不堪勝任刺繡工作，尚不得因此即認其整體勞動能力已喪失或減退。且查上訴
      人甲○○之右眼視力雖減退至萬國式視力表矯正後零點三，惟身體所遺存障害
      ，依勞工保險條例之殘廢給付標準，尚未適合殘廢給付標準表規定之項目，雖
      上訴人甲○○稱其符合第十一級云云，惟一目視力減退至零點一以下者，始符
      合殘廢等級第十一級，上訴人甲○○尚不符合該等級，此外上訴人甲○○復未
      能舉證證明其勞動能力確有減少之情事，其主張尚無足採。綜上所述，上訴人
      甲○○之視力雖有減退，但不能證明其勞動能力減少，從而上訴人甲○○請求
      上訴人乙○○賠償其減少勞動能力之損害二百二十四萬零八百零二元為無理由
      ，應予駁回。
（三）精神慰撫金部分：
      上訴人甲○○因本次車禍受有頭部外傷、右顴骨骨折及鼻骨外傷性畸型、右眼
      眼窩骨折合併右眼球偏下性異位、右眼視力減退至零點三之傷害，其國中畢業
      ，原任職於緯和實業股份有限公司擔任機台操作員（刺繡部），年薪三十六萬
      三千二百一十四元，有土地三筆、房屋一筆；上訴人乙○○國校畢業，年收入
      一十八萬三千五百七十七元，有土地三筆、房屋一筆，投資三筆及汽車一輛，
      有原審法院向財政部財稅資料中心函調兩造之財產歸戶資料及所得稅申報資料
      ，財政部台灣省南區國稅局台南縣分局、新化稽徵所函財稅資料中心資五字第
      九００五七０四九號函所附財產歸戶資料及所得稅申報資料附卷可稽。本院審
      酌兩造之身分、社會地位、智識水準、經濟狀況、上訴人甲○○受傷害程度，
      認上訴人甲○○請求上訴人乙○○賠償非財產上損害賠償之金額，以八十萬元
      為適當，其逾此部分之請求，不應准許。
九、綜上，上訴人甲○○可得請求上訴人乙○○賠償之項目及金額如下：醫療費用五
    萬三千八百五十三元、精神慰撫金八十萬元，總計八十五萬三千八百五十三元，
    洵屬有據。
十、惟按損害之發生或擴大被害人與有過失者，法院得減輕賠償金額，為民法第二百
    十七條第一項所明定，上訴人甲○○就本件損害之發生亦與有過失，上訴人甲○
    ○應負百分之四十之肇事責任已如前述，本院應依過失相抵減輕賠償金額。本院
    爰依雙方過失程度，減輕上訴人乙○○賠償金額百分之四十，即上訴人乙○○應
    賠償上訴人五十一萬二千三百一十二元（角以下四捨五入）。
十一、又「二人互負債務，而其給付種類相同，並均屆清償期者，各得以其債務，與
      他方之債務，互相抵銷。但依債務之性質，不能抵銷者，不在此限」，民法第
      三百三十四條定有明文。上訴人乙○○主張其於本件車禍，因上訴人甲○○之
      過失而受有傷害，依侵權行為損害賠償之法則，得向上訴人甲○○請求賠償，
      並依據民法第三百三十四條規定主張抵銷，經查：
（一）上訴人甲○○於因超車後未注意車前狀況（單手騎機車），致撞擊上訴人乙○
      ○之閃避及左轉中之車輛，依當時之狀況又無不能注意之情事，上訴人甲○○
      於本件車禍之發生有過失甚明，應負百分之四十之肇事責任，已如前述。而上
      訴人乙○○因本件車禍之發生，受有頭部外傷、顏面神經麻痺、腦震盪後遺症
      、精神官能症之傷害，亦有診斷證明書二紙在卷足按，可信為真實。上訴人甲
      ○○過失傷害上訴人乙○○身體之行為，且其侵權行為與上訴人乙○○所受傷
      害之間，具有相當因果關係，足堪認定。
（二）至上訴人乙○○請求上訴人甲○○賠償之費用，依據民法第一百八十四條第一
      項前段、第一百九十三條第一項、第一百九十五條第一項前段規定，是否應予
      准許，茲分述如次：
    1.醫療費用部分：上訴人乙○○主張其受傷支出醫療費二十七萬九千二百六十元
      ，並提出奇美醫院收費收據影本七紙、大武仁國術館診斷證明書及醫藥費用收
      據一紙、泰銘中藥行估價單五紙、春山中藥局收據一紙為證。查上開奇美醫院
      之醫療費用收據七紙計金額四千七百六十元，兩造對此均不爭執，可信為真正
      。又上訴人乙○○提出之大武仁國術館診斷證明書暨收據一紙，載明上訴人乙
      ○○因「脊椎挫傷、右大腿挫傷」前往治療，醫藥費用一十六萬元云云；查上
      訴人乙○○因本件車禍所受傷害為「頭部外傷、顏面神經麻痺、腦震盪後遺症
      、精神官能症」，此有愛欣診所、奇美醫院診斷證明書二紙在卷，上訴人乙○
      ○從事之上開治療項目與所受之傷不符，且大武仁國術館非屬醫療機構，復未
      經醫師處方，難認該治療行為係因本件車禍發生之必要醫療費用。另上訴人乙
      ○○提出之泰銘中藥行估價單五紙金額分別為二萬元、三萬元、一萬五千元、
      一萬八千元、一萬五千元，總計九萬八千元，及春山中藥房收據四萬九千五百
      元，亦無醫師處方，難認係醫療上之必要，上訴人乙○○此部分之請求不應准
      許。上訴人乙○○得向上訴人甲○○請求之醫藥費用，在四千七百六十元之範
      圍內為有理由，逾此部分為無理由。
    2.喪失勞動能力部分：上訴人乙○○又以其受有前揭傷害，約一年之時間無法從
      事水電工業，以每月最低薪資一萬五千元計算，總計減少收入十八萬元。惟查
      ，上訴人乙○○對其每月有一萬五千元之收入未舉證以實其說，另原審法院向
      奇美醫院查詢上訴人乙○○之上開病情須休息若干時日始可恢復工作，經該院
      答覆以「上訴人乙○○於八十七年九月七日至該院急診室就診，無明顯外傷，
      主訴頭痛。腦震盪後遺症及精神官能症均屬於身心症之範疇，亦即臨床上有症
      狀之主訴但身體上無病灶。．．．不須住院，是否影響工作依個人而不同，大
      部分的人不會影響工作，腦震盪不須手術，只會造成精神或心理上後遺症的可
      能性，原則上腦震溫病人不須特別休息。」，此有該院九十年七月四日（九十
      ）奇醫字第三三六五號函在卷可按。上訴人乙○○之傷勢既無須特別休息，上
      訴乙○○人復未能舉證證明其因上開傷害致有收入減少之情事，從而上訴人乙
      ○○主張其減少收入十八萬元而受有損害，並無足採。
    3.精神慰撫金部分：本院審酌上開兩造之身分、社會地位、智識水準、經濟狀況
      及上訴人乙○○受傷害程度，認上訴人乙○○請求上訴人甲○○賠償非財產上
      損害賠償之金額，以五萬元為適當，至上訴人主張原審判決上訴人乙○○應賠
      償八十萬元之慰撫金，而上訴人甲○○僅應賠償五萬元之慰撫金，有失公允云
      云，惟查本件車禍上訴人甲○○受創甚重，上訴人乙○○上開主張，不足採信
      。
    4.綜上所述，上訴人乙○○可得請求上訴人甲○○賠償之項目及金額如下：醫療
      費用四千七百六十元、精神慰撫金五萬元，總計五萬四千七百六十元，洵屬有
      據。惟依民法第二百十七條第一項所明定，上訴人乙○○就本件損害之發生亦
      與有過失，上訴人乙○○應負百分之六十之肇事責任已如前述，本院應依過失
      相抵減輕賠償金額。本院爰依雙方過失程度，減輕上訴人甲○○賠償金額百分
      之六十，即上訴人甲○○應賠償上訴人乙○○二萬一千九百零四元。
（三）查上訴人甲○○、上訴人乙○○二人互負債務，而其給付種類相同，並均屆清
      償期者，上訴人乙○○主張以其債務，與上訴人甲○○之債務，在二萬一千九
      百零四元之範圍內抵銷，於法並無不合。經抵銷後，上訴人甲○○得向上訴人
      乙○○請求賠償之金額為四十九萬零四百零八元。
十二、上訴人甲○○雖主張：其請求上訴人乙○○給付醫療費用五萬三千八百五十三
      元，原審固准如所請，惟原審認上訴人甲○○應負擔百分之四十之過失責任，
      又准許上訴人乙○○抵銷，尚有未洽，上訴人乙○○應再給付上訴人甲○○二
      萬三千四百四十五元；又上訴人甲○○就本件車禍，既屬完全無可歸責，上訴
      人乙○○應再給付上訴人甲○○二十萬元精神慰撫金云云。惟查：上訴人甲○
      ○就本件車禍並非完全無可歸責，而應負百分之四十之過失責任已詳如前述，
      且兩造間就本件車禍，所受有傷害，彼此均得依侵權行為損害賠償之法則，向
      他造請求損害賠償，且上訴人乙○○之主張抵銷，亦有理由，其詳已亦如前述
      ，則上訴人甲○○之上開主張，非有理由，應予駁回，併予明。
十三、從而，上訴人甲○○本於侵權行為法律關係，請求上訴人乙○○給付四十九萬
      零四百零八元，及自起訴狀繕本送達上訴人乙○○之翌日即八十八年八月六日
      起至清償日止，按週年利率百分之五計算之利息，為有理由，應予准許，至逾
      此部分之請求，則無理由，應予駁回。
十四、原審因此為上訴人部分勝訴部分敗訴之判決，經核並無違誤。兩造各就敗訴部
      分上訴，指摘原判決不當，求予之廢棄改判，為無理由，應駁回其上訴。
十五、兩造其餘主張及攻擊防禦方法，因本件事證已臻明確且無礙於本件之認定及判
      決之結果，本院即無庸逐一論述，併此敘明。
十六、據上論結，本件兩造之上訴，均為無理由，依民事訴訟法第四百四十九條第一
      項、第七十八條，判決如主文。
中      華      民      國    九十二    年      四      月   二十九     日
                                    臺灣高等法院臺南分院民事第三庭
~B1審判長法官  林    輝    雄
~B2      法官  王    明    宏
~B3      法官  徐    宏    志
右為正本係照原本作成。
不得上訴。
中      華      民      國    九十二    年      五      月     二十     日
~B法院書記官  陳    昆    陽


司法院資訊處製作；財團法人民間司法改革基金會備份。
